【裁判字號】    96,重訴,79
【裁判日期】    971209
【裁判案由】    分配表異議之訴
【裁判全文】
臺灣雲林地方法院民事判決              96年度重訴字第79號
原      告  甲○○
訴訟代理人  林永山律師
被      告  丙○○
            戊○
            乙○○
上二人共同
訴訟代理人  丁○○
複代理人    陳柏勳
上列當事人間分配表異議之訴事件，於中華民國97年11月18日言
詞辯論終結，本院判決如下：
    主  文
確認被告戊○就被告丙○○所有如附表1 所示土地之抵押權所擔
保之債權不存在。
本院九十五年度執字第八八五六號強制執行事件，於民國九十六
年七月十一日就被告丙○○財產拍賣所得價金製作之分配表，其
中次序2 被告戊○之執行費新台幣陸萬陸仟捌佰柒拾元、次序5
被告戊○之債權額新台幣捌佰伍拾萬元，應予剔除。
原告其餘之訴駁回。
訴訟費用新台幣壹拾萬伍仟佰柒拾陸元由被告戊○負擔新台
幣壹拾萬元，餘由原告負擔。
    事  實  及  理  由
壹、程序方面：
一、按債權人或債務人對於分配表所載各債權人之債權或分配金
    額有不同意者，應於分配期日1 日前，向執行法院提出書狀
    ，聲明異議。前項書狀，應記載異議人所認原分配表之不當
    及應如何變更之聲明。異議未終結者，為異議之債權人或債
    務人，得向執行法院對為反對陳述之債權人或債務人提起分
    配表異議之訴。但異議人已依同一事由就有爭執之債權先行
    提起其他訴訟者，無庸再行起訴，執行法院應依該確定判決
    實行分配。異議未終結者，為異議之債權人或債務人，得向
    執行法院對為反對陳述之債權人或債務人提起分配表異議之
    訴。聲明異議人未於分配期日起10日內向執行法院為前2 項
    起訴之證明者，視為撤回其異議之聲明。前項期間，於第40
    條之1 有反對陳述之情形，自聲明異議人受通知之日起算。
    強制執行法第39條、第41條第1 項、第3 項前段、第4 項分
    別定有明文。又強制執行程序中，債權人或債務人對於分配
    表聲明異議，其他債權人或債務人於分配期日未到場，執行
    法院未依聲明異議更正分配表，而將聲明異議狀送達其他債
    權人及債務人，其他債權人或債務人就聲明異議為反對陳述
    者，聲明異議人對反對陳述之其他債權人或債務人提起分配
    表異議之訴，應類推適用強制執行法第41條第4 項規定，亦
    即聲明異議人對其他債權人或債務人提起異議之訴之10日期
    間，應自受執行法院通知有反對陳述之日起算，而非自分配
    期日起算。最高法院87年度台上字第2819號及88年度台抗字
    第191 號裁定意旨參照。經查：本件原告於民國96年10月8
    日對本院民事執行處95年度執字第8856號執行事件（下稱系
    爭執行程序）於96年10月11日所製作之分配表（下稱系爭分
    配表）聲明異議後，本院民事執行處即檢送原告之聲明異議
    狀通知被告表示意見，被告戊○及被告乙○○對於原告之聲
    明異議為反對之陳述後，執行法院即發函通知原告對於被告
    戊○及被告乙○○於10日內提起訴訟，原告於96年10月24日
    收受函文後，於96年11月2 日對被告提起分配表異議之訴，
    並於同日向本院民事執行處為起訴之證明等事實，業經本院
    依職權調閱上開執行卷宗查明屬實，並有起訴狀附於本院卷
    內可稽（見本院卷(一)第5 頁），原告提起本件分配表異議之
    訴，應屬合法。
二、次按，確認之訴，非原告有即受確認判決之法律上利益者不
    得提起，民事訴訟法第247 條第1 項定有明文。所謂有即受
    確認判決之法律上利益，係指法律關係存否不明確，原告在
    法律上之地位有不安之狀態存在或有受侵害之危險，而此種
    不安之狀態或危險，能以確認判決除去者而言。經查：本件
    原告為被告丙○○之債權人，業於系爭執行程序聲請併案執
    行，而被告戊○對於被告丙○○如附表1 所示之抵押債權及
    如附表2 所示之本票債權、被告乙○○對於被告丙○○如附
    表3 所示之本票債權亦於系爭執行程序分別聲請參與分配及
    強制執行，原告因被告戊○及被告乙○○參與分配之結果，
    致使其債權無法全額受償，而被告丙○○就原告對於系爭分
    配表聲明異議雖未為反對之陳述，然其亦於本件訴訟程序進
    行中到庭否認原告之主張，是本件原告主張被告間如附表1
    所示抵押權所擔保之債權及如附表2 、3 所示之本票債權均
    不存在，被告戊○及被告乙○○不得於系爭分配表參與分配
    等語，既為被告所否認，則被告戊○對被告丙○○是否有本
    票債權、抵押權所擔保之債權存在，被告乙○○對被告丙○○是否有本票債權存在，已影響原告之權益，致原告在法律
    上之地位及權利有不安之狀態存在，而此種狀態得以本件確
    認判決予以除去，揆諸上開說明，原告提起本件確認之訴即
    有受確認判決之法律上利益，合先敘明。
貳、實體方面：
一、原告起訴主張：
  (一)原告為被告丙○○之債權人，兩造間有本金新台幣（下同）
    393 萬元之借款債權存在，被告丙○○所有坐落於雲林縣虎
    尾鎮○○段1329、1330、1429-3、1429-5、1429地號土地（
    下稱系爭土地），經本院95年度執字第8856號強制執行程序
    拍賣後，由該土地之抵押權人即被告戊○承受，承受金額為
    8,558,000 元，被告戊○及被告乙○○對於被告丙○○並未
    有任何債權，卻於系爭執行程序聲請執行及參與分配，被告
    戊○獲分配得執行費11,200元、66,870元，並因就系爭土地
    設定抵押權（下稱系爭抵押權），而優先受償8,358,771 元
    ，被告乙○○受償執行費28,160元。然原告認被告戊○及被
    告乙○○之受分配債權顯屬虛偽，其理由如下：
  被告丙○○因涉嫌詐欺，於89年4 月14日潛逃至澳洲後，即
    數年未返台。其與被告戊○係姐弟關係，卻於潛逃前10餘日
    簽發本票50萬元予被告戊○，時間上未免過於巧合。
  系爭抵押權於88年11月5 日設定，係擔保貨款債權，而被告
    戊○為家庭主婦，豈有何貨款需被告丙○○提供土地擔保？
    另抵押權擔保之金額高達1,000 萬元，被告戊○自何帳戶提
    領支付？被告丙○○又何以於88年11月10日簽發850 萬元本
    票交付被告戊○？抵押權擔保之金額與本票之面額即有不合
    。
  被告戊○於95年7 月21日具狀聲請查封之土地除上開土地外
    ，尚包括同段366-2 、366-6 地號未設定抵押權之土地，被
    告戊○嗣後卻反於常理將未設定抵押權之土地撤回執行，被
    告乙○○並於同日擔任被告戊○之代理人，針對部分土地要
    求提高價格，卻對撤回土地一事置若罔聞，亦不具狀聲請參
    與分配，其行徑實不同於一般債權人，反似債務人之守護者
    。
  原告於被告戊○撤回部分土地之執行後，又具狀聲請追加執
    行撤回之土地，被告乙○○獲悉後即具狀聲請本票強制執行
    ，俾得與原告共同分配執行金額，其行徑顯違反常情。
  (二)被告乙○○持有被告丙○○所簽發如附表3 所示之本票，其
    發票日分別為87年3 月26日、87年6 月15日，其於89年2 月
    16日聲請准予強制執行之裁定，迄至96年1 月16日始聲請強
    制執行，其請求權已罹於時效而消滅。被告戊○所持有被告
    丙○○所簽發如附表2 所示之本票，其發票日分別為88年11
    月10日、89年3 月31日，其於94年12月27日始就發票日為89
    年3 月31日之本票聲請准予強制執行之裁定，請求權亦罹於
    時效而消滅，依民法第144 條之規定，被告丙○○得拒絕給
    付。而原告為被告丙○○之債權人，被告丙○○於受強制執
    行後，並未對其餘被告為拒絕給付之表示，其若不為時效抗
    辯，必使原告之債權無法獲完全之清償，原告依民法第242
    條之規定，代位被告丙○○對其餘被告行使時效抗辯權。並
    聲明：
  確認被告戊○對被告丙○○所有坐落於雲林縣虎尾鎮○○段
    1329、1330、1429-3、1429-5、1429地號土地，經雲林縣虎
    尾地政事務所以88年虎地資字第3520號收件，於88年11月9
    日所設定之1,000萬元抵押權所擔保之債權不存在。
  確認被告戊○持有被告丙○○所簽發如附表2 所示之本票債
    權不存在。
  確認被告乙○○持有被告丙○○所簽發如附表3 所示之本票
    債權不存在。
  本院95年度執字第8856號強制執行事件，於96年10月11日所
    製作之分配表，次序1 戊○之執行費11,200元、次序2 之執
    行費66,870元、次序5 第1 順位抵押債權850 萬元、次序6
    票款債權50萬元、分配予被告乙○○之次序3 執行費28,160
    元、次序7 票款債權352 萬元，均應剔除。
  訴訟費用由被告連帶負擔。
  (三)對被告抗辯所為之陳述：
  確認法律關係不存在之訴，如被告主張其法律關係存在時，
    應由被告負舉證責任。本件原告主張被告間之本票債權及抵
    押債權不存在，自應由主張債權存在之被告負舉證責任。
  被告戊○雖抗辯其對於被告丙○○之抵押債權，係受讓於訴
    外人丁○○對於被告丙○○之債權，然被告丙○○於台灣士
    林地方法院89年度自字第20號詐欺案件（下稱系爭詐欺案件
    ）審理時，於89年1 月21日供稱訴外人丁○○積欠其1,800
    萬元未清償，訴外人丁○○並於該案件89年3 月22日審理時
    證述其自84年起就向被告丙○○借款合計三至四千萬元，累
    計共欠1,800 萬元等語，是訴外人丁○○既積欠被告丙○○
    債務未清償，被告戊○上開抗辯即不足採。
  被告丙○○向原告借款時共簽發3 張支票，原告於88年10月
    29日向銀行提示其中兩張支票，被告丙○○卻於88年8 月3
    日向銀行辦理撤銷付款委託，並於88年11月9 日將系爭土地
    設定抵押權予被告戊○，再將其所有之土地設定予其堂姐蔡
    幼，於88年11月23日將台中市之5 層透天房屋贈與其妻黃月
    雲，嗣就設定抵押權予蔡幼部分之土地經法院強制執行，由
    被告丙○○之妻黃月雲拍定。足見被告丙○○上述設定抵押
    權及贈與行為顯係脫產，以防其他債權人求償。
  訴外人丁○○於86年9 月5 日將坐落於台中市○○區○○段
    2272號土地及其上建物（下稱中工二路房地）移轉登記予被
    告丙○○，經2 年後，被告丙○○始於88年11月5 日將系爭
    土地設定抵押權予被告戊○，並於同年月10日簽發面額850
    萬元之本票，是移轉房地與設定抵押權之時間既相差2 年多
    ，則被告丙○○抗辯訴外人丁○○將中工二路房地移轉為其
    所有，再由其承擔訴外人丁○○對於被告戊○之債務云云，
    顯不足採。
  被告丙○○於系爭詐欺案件供稱其並未從事房地產，訴外人
    丁○○亦於該案件證稱其除因買賣房地產向被告丙○○借過
    錢外，二人並無其他金錢往來，是由此可見其二人並未合夥
    從事房地產生意；另訴外人丁○○所轉讓予被告丙○○之彰
    化縣花壇鄉○○○段565-24地號土地及其上建物（下稱三家
    春房地），該土地公告現值僅426,474 元，加上建物價值不
    及二百萬元，與被告所稱被告丙○○積欠訴外人丁○○一千
    多萬元之數額完全不符。另被告丙○○所簽發予被告乙○○
    之本票總額為352 萬元，而上開房地於89年時以270 萬元拍
    定，與本票面額尚有不符。且房地所有權移轉登記日期為87
    年7 月30日，被告丙○○於移轉之前即簽發本票予被告乙○○，亦不合常理。
  就被告丙○○與被告乙○○之資金部分，其於台灣雲林地方
    法院檢察署96年度他字第159 號偽造文書案件，訴外人丁○○係稱因三家春房地僅向銀行貸款到房地價值5 成即300 萬
    元之借款，故剩餘300 多萬元屋款即由被告丙○○簽發本票
    予被告乙○○；於刑事庭準備程序時又供稱係因訴外人丁○○無法向銀行貸款應用，才移轉所有權予被告丙○○；另於
    本件訴訟又稱該房地一部分資金來源是由被告乙○○出資，
    故被告丙○○始簽發本票抵償該部分出資云云，三次說法均
    有不同，被告所言不實。
二、被告抗辯意旨：
  (一)原告主張代位被告丙○○行使時效抗辯部分：
  被告戊○及被告乙○○於本票裁定確定後，時常向被告丙○○請求清償，並經被告丙○○承諾將盡力清償，並無怠於行
    使，是被告之票款請求權並未罹於時效而消滅。
  時效消滅之抗辯權乃專屬於債務人，他人並無得以代位主張
    之權利。又被告丙○○既曾請求緩期清償，其承認自無怠於
    行使權利之情形。
  (二)被告戊○之抵押債權部分：
  原告與被告丙○○及訴外人李雪吟於83年至89年間相互搭配
    從事二胎放款之業務，訴外人丁○○係受被告丙○○囑託對
    外招攬需款之人，於後期因房地產業發生劇變，一瀉千里，
    以致第二順位抵押權毫無取償空間，其中訴外人丁○○接洽
    之人幾均無法清償，被告丙○○乃以訴外人丁○○之名義向
    借款人求償而取得執行名義，故於表面上係訴外人丁○○經
    洽放貸積欠被告丙○○1,800 萬元，是訴外人丁○○乃於系
    爭詐欺案件證稱積欠被告丙○○1,800 萬元，然此並非實質
    欠債。
  被告丙○○與訴外人丁○○因見房地產下探，極可能回漲，
    乃商議合夥買賣房地產，因被告戊○適出售二筆土地得款近
    千萬元，訴外人丁○○乃向其借款以為二人資金周轉之用，
    而被告丙○○與訴外人丁○○所合夥買賣之不動產，受房價
    下跌影響，被告丙○○又不願低價出售，乃由被告丙○○承
    受全部合夥債權債務，而由訴外人丁○○將名下登記之不動
    產移轉登記予被告丙○○，結算結果因被告丙○○仍積欠訴
    外人丁○○債務，乃由被告丙○○承擔訴外人丁○○對於被
    告戊○之債務，被告丙○○再將不動產設定抵押權予被告戊○以為擔保。嗣因被告丙○○無力繳交銀行貸款利息，乃由
    被告丙○○代為繳交百餘萬元。另系爭抵押權之所以登記為
    擔保貨款，是為避稅之用，二人間並無任何貨款債務。
  (三)被告戊○之票款債權部分：此部分之債權係被告丙○○向被
    告戊○借款，乃簽發本票予被告戊○。
  (四)被告乙○○之票款債權部分：被告乙○○原任職於台糖公司
    ，退休後所存鉅額資金均供訴外人丁○○從事不動產合夥買
    賣業務，期間因訴外人周倍儀積欠被告丙○○與被告乙○○
    之債務，對被告丙○○積欠210 萬元，對被告乙○○積欠
    350 萬元，周倍儀乃以其同居人鄧淑琴所有三家春房地移轉
    登記予訴外人丁○○，因丁○○債信有問題無法向銀行貸款
    ，乃協議將房地移轉登記予被告丙○○，然因周倍儀負債逃
    匿而未交付房屋所有權狀，土地部分雖已由訴外人丁○○移
    轉登記予被告丙○○，房屋部分卻因尚未取得所有權狀而無
    法辦法所有權移轉登記，嗣經法院判決移轉，被告丙○○與
    訴外人丁○○結算後，因三家春房地總值500 多萬元，被告
    丙○○向銀行貸款350 萬元，全由其取得，又因房價暴跌，
    房屋無法出售，被告丙○○乃陸續簽發本票2 張予被告乙○○。並聲明：原告之訴駁回。訴訟費用由原告負擔。
三、兩造不爭執之事實：
  (一)被告戊○以其為被告丙○○之債權人，於本院95年度執字第
    8855 6號強制執行程序聲請拍賣被告丙○○所有坐落於雲林
    縣虎尾鎮○○段1329、1330、1429-3、1429-5、1429地號土
    地，原告及被告乙○○同以被告丙○○之債權人聲請強制執
    行，經本院95年度執字第8856號實施拍賣後，由被告戊○承
    受系爭土地，承受金額為8,558,000 元。
  (二)本院於系爭執行程序所製作之分配表，將被告戊○850 萬元
    之抵押債權優先分配受償，被告戊○50萬元之本票債權、被
    告乙○○352 萬元之本票債權及原告393 萬元之借款債權列
    為普通債權。
  (三)對於被告戊○所持有被告丙○○所簽發如附表2 所示之本票
    、被告乙○○所持有被告丙○○所簽發如附表3 所示之本票
    真正均不爭執。
四、兩造之爭點：
  (一)原告得否代位被告丙○○行使時效抗辯權？
  (二)本件原告請求確認債權不存在及提起分配表異議之訴應由原
    告或被告何人負舉證責任？
  (三)被告戊○對於被告丙○○所設定如附表1 所示抵押權所擔保
    之債權是否存在？
  (四)被告戊○對於被告丙○○如附表2 所示之本票債權是否存在
    ？
  (五)被告乙○○對於被告丙○○如附表3 所示之本票債權是否存
    在？
  (六)本院95年度執字第8856號強制執行事件於96年10月11日所製
    作之分配表，關於次序1 、2 、3 、5 、6 、7 之債權是否
    應予剔除？
五、得心證之理由：
  (一)原告得否代位被告丙○○行使時效抗辯？
  按債務人怠於行使其權利時，債權人因保全債權，得以自己
    之名義，行使其權利。民法第242 條前段固有明文。又債權
    人代位行使之權利，原為債務人之權利，必於債務人有怠於
    行使其權利情事時，始得為之，若債務人對於第三人已無權
    利之存在，或經行使而無效果時，即無代位行使權利之餘地
    。最高法院50年度台上字第408號判例參照。又按票據上之
    權利，對本票發票人，自到期日起算；見票即付之本票，自
    發票日起算，3 年間不行使，因時效而消滅。票據法第22條
    第1 項定有明文。又消滅時效，因承認而中斷。時效中斷者
    ，自中斷之事由終止時，重行起算。時效完成後，債務人得
    拒絕給付。請求權已經時效消滅，債務人仍為履行之給付者
    ，不得以不知時效為理由，請求返還。其以契約承認該債務
    ，或提出擔保者，亦同。民法第129 條第1 項第2 款、第13
    7 條第1 項、第144 條分別定有明文。時效因請求、承認、
    起訴而中斷。所謂承認，指義務人向請求權人表示認識其請
    求權存在之觀念通知而言，又承認不以明示為限，默示的承
    認，如請求緩期清償、支付利息等，亦有承認之效力。最高
    法院51年台上字第1216號判例參照。又債務人於時效完成後
    所為之承認，固無中斷時效之可言，然既明知時效完成之事
    實而仍為承認行為，自屬拋棄時效利益之默示意思表示，且
    時效完成之利益，一經拋棄，即恢復時效完成前狀態，債務
    人顯不得再以時效業經完成拒絕給付。最高法院50年台上字
    第2868號著有判例可參照。綜上說明，本票之時效期間為3
    年，如債權人於消滅時效尚未完成時為請求清償，即屬民法
    第129 條第1 項第2 款所規定之「承認」，而生中斷時效之
    效力，時效均須重行起算；如時效業已完成，債務人仍向請
    求權人表示認識其請求權存在而承認債務，即可認為有拋棄
    時效利益之默示意思表示，而恢復完成前之狀態，不得再拒
    絕給付。
  經查：被告戊○所持有如附表2 所示之本票，於94年12月29
    日始聲請本票裁定准予強制執行，被告乙○○所持有如附表
    2 所示之本票，於96年1 月18日始聲請強制執行等情，雖經
    本院調閱台灣彰化地方法院94年度票字第1846號本票裁定卷
    宗、本院95年度執字第8856號卷宗查明屬實，然被告丙○○
    業已到庭陳明簽發本票迄今，被告戊○、被告乙○○均時常
    向其催討（見本院卷第98頁），是上開本票債權之消滅時效
    即因債權人之請求而生中斷時效之效力，其時效尚未消滅，
    被告丙○○既無時效抗辯之權利，原告主張代位其行使時效
    抗辯權，尚無所據。再者，本件債務人即被告丙○○到庭均
    未行使時效抗辯權，且屢稱其尚積欠被告戊○及被告乙○○
    本票債務未返還，並未行使時效抗辯等語（見本院卷第98頁
    ），是縱認上開本票債權已罹於時效而消滅，然被告丙○○
    已到庭承認其債務，即有拋棄時效利益之默示意思表示，不
    得再行使其時效抗辯權而拒絕給付。是被告丙○○既已拋棄
    時效抗辯權，原告亦不得再代位其行使。原告上開主張，實
    無理由。
  (二)本件原告請求確認債權不存在及提起分配表異議之訴，應由
    何人負舉證責任部分：
    另按，消極確認之訴固應由被告就契約關係積極存在之事實
    負舉証之責，惟第三人主張表意人與相對人通謀而為虛偽意
    思表示者，該第三人應負舉證之責。最高法院48年度台上字
    第29號判例參照。原告雖請求確認如附表1 之抵押權所擔保
    之債權不存在、如附表2 、3 之本票債權不存在，然其原因
    事實係主張被告丙○○與被告戊○及被告乙○○間之抵押債
    權、本票債權均屬通謀虛偽所為之意思表示，則依前揭最高
    法院之見解，原告就其主張被告通謀虛偽之事實即負舉證責
    任。原告主張被告應就債權存在之積極事實負舉證責任云云
    ，應不足採。
  (三)關於如附表1所示之抵押權所擔保之債權是否存在部分：
  再按，不動產物權，依法律行為而取得設定、喪失及變更者
    ，非經登記，不生效力。民法第758 條定有明文。抵押權為
    不動產物權，非經登記，不生效力，故抵押權所擔保債權如
    何，應依設定登記內容定之，抵押權人亦僅能依設定登記內
    容行使其權利。最高法院84年度台上字第1570號判決參照。
    又抵押權係為擔保特定債權而存在，且係就特定物設定之，
    抵押物與擔保債權乃為構成抵押權內容之重要部分，故抵押
    權尚有特定原則，亦即標的物與擔保債權需為特定。因之，
    抵押權需以登記方法加以公示者，不僅標的物，尚包括所擔
    保之特定債權。而特定債權之基本要素除當事人外，厥為債
    權之種類與金額。債權種類與金額之特定，實即確定抵押權
    人對抵押物所得支配交換價值之限度，倘未加以公示，不僅
    使後次序抵押權之設定陷於不安之狀態，且將阻礙抵押物交
    換價值之有效利用。
  經查：被告丙○○與被告戊○於88年11月5 日訂立抵押權設
    定契約書，約定抵押標的物為系爭土地，擔保金額為1,000
    萬元，擔保債權為「貨款擔保」等情，有雲林縣虎尾地政事
    務所97年1 月18日虎地一字第0970000310號函附土地登記申
    請書、土地抵押權設定契約書各1 份附卷可稽（見本院卷(一)
    第101 至105 頁），是依上開設定登記之內容觀之，系爭抵
    押權所擔保者為貨款債權，則依抵押權公示原則，被告戊○
    就系爭土地所得行使抵押權之債權範圍應僅限於貨款債權，
    而不及於其他債權，縱二人內部就抵押權所擔保之債權範圍
    有不同於設定登記內容之約定，然既未經登記，依民法第
    758 條之規定，即不生抵押權效力。又被告丙○○與被告戊○間並無貨款債權存在，此業據被告丙○○自承在卷（見本
    院卷(二)第98頁背面），被告戊○亦稱系爭抵押權所擔保之債
    權係被告丙○○與訴外人丁○○合夥解散時，被告丙○○需
    返還訴外人丁○○出資額，又因訴外人丁○○曾向被告戊○
    借款，債權金額均約800 萬元至900 萬元間，乃協議將訴外
    人丁○○對於被告戊○之債務轉由被告丙○○承擔，準此，
    被告丙○○與被告戊○間之債權債務關係並非貨款債權，渠
    等雖約定系爭抵押權所擔保之債權債務關係為被告丙○○所
    承擔自訴外人丁○○對於被告戊○之借款債務，然抵押權設
    定登記之內容既為擔保貨款，揆諸前開說明，系爭抵押權所
    擔保之債權即屬不存在。
  (四)關於如附表2所示之本票債權是否存在部分：
  原告主張被告丙○○與被告戊○間如附表2 所示之本票債權
    係通謀虛偽意思表示而成立，原告應就上開事實負證責任，
    已如上述，惟原告並未舉證證明渠等間本票債權有如何通謀
    虛偽設立之情節，即被告丙○○與被告戊○間如何明知渠等
    間無債權債務，竟由被告丙○○簽發本票，由被告戊○持以
    向法院聲請本票裁定強制執行，再據以聲請強制執行等情。
    被告戊○就此雖無舉證責任，然其亦稱該部分之本票債權係
    被告丙○○於89年間向被告戊○借款50萬元，被告戊○以現
    金交付被告丙○○等語（見本院卷(一)第149 頁背面），此與
    被告丙○○所陳：50萬元的本票是設定抵押權（88年）後因
    需要錢才跟戊○借，被告戊○以現金交付乙節（見本院卷(二)
    第14頁）相符，而被告戊○於89年3 月3 日起至91年9 月2
    日止，曾匯款1,459,000 元至被告丙○○設於花旗銀行台中
    分行之帳戶，為其繳納貸款利息等情，亦有花旗銀行台中分
    行（九十七）政查字第18171 號函所附匯入匯款歷史明細查
    詢等件可參（見本院卷(二)第64至91頁），足證二人於上開期
    間確曾有資金往來，而系爭本票發票日為89年3 月31日，乃
    於此期間所簽發，益徵該本票債權實非通謀虛偽而成立。況
    被告戊○除於上開期間匯款1,459,000 元至被告丙○○之帳
    戶外，亦曾於85年5 月14日、87年3 月18日、87年4 月15日
    各匯款180 萬元、130 萬元、230 萬元及1,832,801 元至訴
    外人丁○○之帳戶，此有存款存摺、存款取款條、收入傳票
    附卷可查（見本院卷(二)第17至20頁），足見被告戊○並非如
    原告所主張毫無財力可言。
  原告雖以被告間關係匪淺，聲請執行之程序有違常理為由，
    主張渠等並無本票債權存在，然被告戊○與被告丙○○為堂
    兄妹，此為兩造所不爭執，其於未簽立任何借據之下借款予
    被告丙○○應急，本為事理之常，尚難以簽發本票後被告丙○○即潛逃出國為由，遽認該本票債權屬虛偽；且系爭本票
    面額僅50萬元，被告丙○○如於出國前欲脫產，當設立數百
    萬元甚或數千萬元之假債權，始能達脫產之目的，而非僅簽
    發50萬元之本票；況如附表1 所示之本票簽發迄今已逾8 年
    ，而被告戊○已於94年12月30日取得執行名義，實難期待其
    能預料日後該本票債權將滋生紛爭，而留存相關證據備用，
    是被告戊○雖無法說明借款之確切時間，並舉出借貸50萬元
    予被告丙○○之資金流向，然渠等於本票簽發之時既有資金
    往來，已如前述，是原告徒然據上開理由即臆測系爭本票債
    權不存在，實不足取。
  (五)關於如附表3所示之本票債權是否存在部分：
  被告乙○○就如附表3 之本票係抗辯稱：其妻丁○○與被告
    丙○○為堂兄妹，其出資由丁○○與被告丙○○合夥投資房
    地產，期間因訴外人周倍儀積欠被告丙○○與被告乙○○之
    債務，對被告丙○○積欠210 萬元，對被告乙○○積欠350
    萬元，周倍儀乃以其同居人鄧淑琴所有三家春房地移轉登記
    予訴外人丁○○，然因丁○○債信不佳，無法向銀行借款，
    即將三家春房地登記於被告丙○○名下，又因周倍儀負債逃
    匿而未交付房屋所有權狀，始經法院判決移轉建物之所有權
    ，嗣被告丙○○與訴外人丁○○結算後，因三家春房地總值
    500 多萬元，又因房價暴跌，房屋無法出售，被告丙○○乃
    陸續簽發本票2 張予被告乙○○，並由其取得銀行之抵押貸
    款等語，此與被告丙○○所稱：其與被告乙○○均透過訴外
    人丁○○借款給周倍儀，然因周倍儀倒閉無法還款，乃讓與
    三家春房地之所有權抵債，並由其取得銀行之抵押貸款350
    萬元，因被告乙○○亦借款予周倍儀而無法受償，其乃簽發
    本票2 張予被告乙○○等語大致吻合。而依被告乙○○所提
    出之台灣台中地方法院裁定及支付命令所示（見本院卷(一)第
    173 至175 頁），訴外人周倍儀確實積欠訴外人丁○○票款
    200 萬元、40 0萬元及133 萬元未清償，訴外人丁○○並於
    86年10月及同年11月間取得執行名義，此與上開被告所述渠
    等均透過訴外人丁○○借款予周倍儀乙節相符；再者，訴外
    人鄧淑琴於86年6 月29日將坐落於彰化縣花壇鄉○○○段
    565 之24地號、563 之25地號土地所有權移轉登記予訴外人
    丁○○，再於86年11月11日移轉登記予被告丙○○，其上之
    建物於87年7 月27日因判決移轉登記予被告丙○○，並於87
    年8 月24日設定最高限額抵押權420 萬元予台灣中小企業銀
    行，此有土地買賣所有權移轉契約書、土地登記簿謄本、建
    築改良物登記簿謄本在卷可查（見本院卷(一)第244 、250 頁
    、卷(二)第25至27頁、第35、36頁），是由上開土地、房屋移
    轉所有權及訴外人丁○○取得執行名義、被告丙○○簽發本
    票予被告乙○○之時間點觀之，訴外人周倍儀確因對於訴外
    人丁○○負有債務，而於86年6 月29日移轉三家春房地之所
    有權予訴外人丁○○，嗣因周倍儀確定無法還款，乃由訴外
    人丁○○於同年10月及11月間對其債權取得執行名義，同時
    將三家春房地之土地部分先行移轉登記予被告丙○○，丙○○並於取得土地之所有權後，陸續簽發本票2 張予實際出資
    者即被告乙○○，再於87年7 月透過判決取得建物部分之所
    有權，再向銀行取得貸款，是上開事實與被告前揭抗辯大致
    相符，如附表3 所示本票簽發之時間點恰處於移轉土地及房
    屋所有權之期間，被告乙○○上開抗辯，確有所據。
  被告丙○○固於系爭詐欺案件供稱其並未從事房地產，訴外
    人丁○○亦於該案件證稱其除因買賣房地產向被告丙○○借
    款外，二人並無其他金錢往來云云，然本院認渠等於上開案
    件之供述及證詞並不足採，茲分述如下：
  (1)訴外人丁○○與被告丙○○於系爭詐欺案件經法院隔離訊問
    後，丁○○證稱：自84年起即向被告丙○○借款合計3 至4
    千萬元，自88年3 、4 月間即無法還款；向被告丙○○借款
    時曾將房地產設定抵押權，並曾轉讓房地產以抵償借款云云
    ，此有台灣士林地方法院89年度自字第20號89年3 月22日訊
    問筆錄可參（見上開卷第37、38頁）；被告丙○○係供稱：
    自84年起即貸款予丁○○，合計約上億元，丁○○自88 年7
    月開始無法還款，其借款時未曾設定抵押權，亦未曾轉讓房
    地產抵償務云云（見上開卷第39、40頁），二人就訴外人丁○○借款總額、何時無法清償及是否曾設定抵押權供擔保並
    轉讓房地抵償債務等情節均為矛盾之陳述，顯見渠等上開所
    述實不足採。
  (2)訴外人丁○○為上開證述前即89年2 月2 日尚匯款42萬元予
    被告丙○○，此有電匯申請書在卷可查（見本院卷(一)第156
    頁），此情與渠等所陳丁○○自88年間即無法還款乙節，亦
    有不合。
  (3)原告於該系爭詐欺案件對被告丙○○提起詐欺之自訴，被告
    丙○○受有刑事追訴之風險，而訴外人丁○○與其為堂兄妹
    關係，二人於該案件中為使被告丙○○脫免刑責，而故為不
    實之陳述及證述，亦與常情無違。是被告丙○○與訴外人丁○○於系爭詐欺案件之陳述雖與本案之抗辯有矛盾之處，然
    本院認其於系爭詐欺案件之供述及證詞既有矛盾且與事實，
    亦有不符之處，而被告丙○○與被告乙○○於本件訴訟之抗
    辯復有上開客觀證據足以佐證，當以後者較為可採。
  原告另主張被告丙○○於系爭詐欺案件供稱其並未從事房地
    產，訴外人丁○○亦於該案件證稱其除因買賣房地產向被告
    丙○○借過錢外，二人並無其他金錢往來，於89年間尚積欠
    被告丙○○1,800 萬元，足見如附表3 所示之本票債權確屬
    虛偽云云，然渠等於系爭詐欺案件所述並不足採，業如上述
    ，況系爭本票之債權人為被告乙○○，並非訴外人丁○○，
    二人雖為夫妻，然終究為不同之權利主體，非得以訴外人丁○○對於被告丙○○尚有負債未清償，即認被告丙○○並無
    積欠其夫債務之可能。是原告上開主張，顯無足取。
  至於原告主張三家春房地總值不及二百萬元，被告抗辯該房
    地價值五百多萬元，與事實不符乙節，經查：被告丙○○於
    87年8 月24日曾以該房地設定最高限額抵押權420 萬元予台
    灣中小企業銀行，已如前述，是依銀行貸款作業規則而言，
    台灣中小企業銀行當係評估該房地斯時至少具420 萬元之價
    值，始會貸款350 萬元予被告丙○○，並設定420 萬元之最
    高限額抵押權，而該房屋於89年9 月1日 經台灣彰化地方法
    院民事執行處拍賣所得金額固僅150 萬元，此有該院民事執
    行處強制執行金額計算書分配表可查（見本院卷(二)第161 頁
    ），然法院拍賣標的物之價格較市價為低，此為眾所周知之
    事，況法院拍賣之時間為89年9 月間，距系爭本票簽發日即
    87年3 月及同年6 月間，已逾2 年，而該建物建築完成於86
    年10月27日，此有建築改良物登記簿謄本可參（見本院卷(一)
    第244 頁），是法院拍賣時該建物屋齡已近3 年，價格與新
    屋落成之際應有相當之差距，是估算87年時該房地之價值應
    以抵押權設定之金額為準，尚難以2 年後法院拍賣建物之金
    額僅150 萬元，即認系爭本票之債權屬虛偽。是原告前揭主
    張，亦不足採。
  (六)綜上所述，系爭抵押權所擔保之債權既不存在，原告主張系
    爭執行程序所製作96年7 月11日之分配表，次序2之執行費
    66,870元及次序5 之抵押債權850 萬元應予以剔除部分，為
    有理由，應予准許。原告另主張附表2 、3 所示之本票債權
    不存在部分，既無理由，其據此主張上開分配表次序1 、3
    之執行費11,200元、28,160元及次序6 、7 之票款債權50萬
    元及352 萬元應予剔除，為無理由，應予駁回。
六、本件判決之基礎已臻明確，兩造其餘之攻擊防禦方法及舉證
    ，核與判決無影響，爰不一一論述，併此敘明。
七、訴訟費用負擔之依據：民事訴訟法第79條。
中    華    民    國    97    年    12    月    9     日
                  民事第二庭
                          法  官  吳錦佳
以上正本證明與原本無異。
如不服本判決，應於送達後20日內，向本院提出上訴。
中    華    民    國    97    年    12    月    9     日
                          書記官  林美鳳
附表1：
┌─┬───────────────┬─┬────┬──────┬───┬──┬───┬──┐
│編│共    同    擔    保  地    號│地│面    積│權        利│設定抵│登記│權 利 │存續│
│  ├───┬────┬──┬───┤  ├────┤            │押權字│    │      │    │
│號│縣  市│鄉鎮市區○段  │地  號│目│平方公尺│範        圍│號    │日期│價 值 │期間│
├─┼───┼────┼──┼───┼─┼────┼──────┼───┼──┼───┼──┤
│1 │雲林縣│虎尾鎮  │埒內│1329  │田│2333    │4666分之3499│雲林縣│88年│1,000 │不定│
├─┼───┼────┼──┼───┼─┼────┼──────┤虎尾地│11月│萬元  │期限│
│2 │雲林縣│虎尾鎮  │埒內│1330  │田│1839    │3678分之2759│政事務│9日 │      │    │
├─┼───┼────┼──┼───┼─┼────┼──────┤所虎地│    │      │    │
│3 │雲林縣│虎尾鎮  │埒內│1429  │建│583     │2分之1      │資字第│    │      │    │
├─┼───┼────┼──┼───┼─┼────┼──────┤003520│    │      │    │
│4 │雲林縣│虎尾鎮  │埒內│1429-3│建│70      │8分之1      │號    │    │      │    │
├─┼───┼────┼──┼───┼─┼────┼──────┤      │    │      │    │
│5 │雲林縣│虎尾鎮  │埒內│1429-5│建│72      │8分之1      │      │    │      │    │
└─┴───┴────┴──┴───┴─┴────┴──────┴───┴──┴───┴──┘
附表2：
┌─┬──────┬───┬────┐
│編│ 發  票  日 │金  額│本票號碼│
│號│            │      │        │
├─┼──────┼───┼────┤
│1 │89年3 月31日│50萬元│0000000 │
└─┴──────┴───┴────┘
附表3：
┌─┬──────┬───┬────┐
│編│ 發  票  日 │金  額│本票號碼│
│號│            │      │        │
├─┼──────┼───┼────┤
│1 │87年3 月26日│143 萬│311206  │
│  │            │元    │        │
├─┼──────┼───┼────┤
│2 │87年6 月15日│209 萬│311212  │
│  │            │元    │        │
└─┴──────┴───┴────┘

司法院資訊處製作；財團法人民間司法改革基金會備份。
